【裁判字號】    98,台上,3329
【裁判日期】    980618
【裁判案由】    公共危險等罪
【裁判全文】
最高法院刑事判決            九十八年度台上字第三三二九號
上   訴   人  台灣高等法院檢察署檢察官
上訴人即被告  甲○○
                      號3樓
選 任辯護 人  吳榮達律師
被        告  乙○○
上列上訴人等因被告等公共危險等罪案件，不服台灣高等法院中
華民國九十五年十一月二十四日第二審判決（九十五年度交上訴
字第四三號，起訴案號：台灣板橋地方法院檢察署九十三年度偵
字第一一九九六號），提起上訴，本院判決如下：
    主  文
上訴駁回。
    理  由
按刑事訴訟法第三百七十七條規定，上訴於第三審法院，非以判
決違背法令為理由，不得為之。是提起第三審上訴，應以原判決
違背法令為理由，係屬法定要件。如果上訴理由書狀並未依據卷
內訴訟資料，具體指摘原判決不適用何種法則或如何適用不當，
或所指摘原判決違法情事，顯與法律規定得為第三審上訴理由之
違法情形，不相適合時，均應認其上訴為違背法律上之程式，予
以駁回。
一、檢察官對被告甲○○、乙○○因車禍肇事，致被害人游智信
死亡上訴部分：
本件檢察官上訴意旨略稱：(一)、第一審檢察官係以被告等涉有刑
法第二百七十六條第一項之過失致人於死罪嫌提起公訴，第一審
法院亦以被告等觸犯上開罪名論處罪刑。但在第一審審判中，檢
察官已指稱被告等涉有刑法第一百八十五條第二項（前段）、第
一項之以他法致生往來危險因而致人於死罪嫌。本件依被告等之
供述及證人汪志宏之證言，可知「甲○○自駕車進入堤外便道到
過新海橋號燈桿前，短短約二公里距離，見乙○○駛於前方即
基於競駛之意思，高速超車至謝某前方數次，乙○○於此情況下
亦即加速前進，是彼等互相競速之行為已至為顯然；台灣省台北
縣區車輛行車事故鑑定委員會檢驗相關卷證，就本案車禍之鑑定
意見，亦認被告等二人駕駛自小客車，兩車競駛產生擦撞，同為
肇事原因，有該委員會之鑑定意見書附卷可稽；但原審僅以被告
乙○○之記憶有誤，被告甲○○之辯解不足採信等情，認該車禍
事端係乙○○於高速行駛下為閃避甲○○之車，故跨越分向限制
線所致，而未採認該鑑定意見，另以被告二人之車，車側之刮痕
僅能證明乙○○見甲○○超車，緊急煞車向左閃避時又與被害人
之車碰撞後反彈原車道，因此造成兩車二次互有擦損，亦不足證
明係兩車一路併行競駛時所造成之擦痕，就被告等於案發前先後
多次以時速九十公里以上之高速行駛並互有超車之事實，均恝而
不論，且縱兩車一路併行競駛，亦未必造成互有擦痕之情事」，
此部分有判決不載理由及所載理由矛盾之違背法令。(二)、本件係
因被告等超速競駛致肇事端已如上述，而乙○○係因甲○○突然
超車又緊急煞車故閃避不及跨越分向線而肇事，事後已與被害人
家屬達成和解，賠償新台幣（下同）七百六十萬元致獲判有期徒
刑六月並邀二年緩刑之寬典。但甲○○於案後矢口否認犯罪，履
（屢）圖卸責而置身事外，對被害人家屬之現境毫無體恤之情，
未與被害人家屬達成和解（按業於民國九十六年十二月七日成立
和解，賠償五十萬元），是甲○○顯然目無法紀，第一審法院（
就此部分）量處有期徒刑八月，自屬輕縱，原判決援引第一審法
院所審酌「甲○○於案後矢口否認犯罪，履（屢）圖卸責而置身
事外，對被害人家屬之現境毫無體恤之情」等一切情狀，認第一
審法院之認事用法均無違誤，而維持第一審法院（此部分）之判
決，但就上揭甲○○涉案過失之程度顯未加以置論，有量刑比例
失衡、裁量不當之處，而有判決適用法則不當及不載理由之違法
云云。
惟查：本件原判決綜合全案卷證資料，本於事實審法院之推理作
用，認定甲○○、乙○○有其事實欄所載之過失致人於死犯行，
因而維持第一審論處甲○○因過失致人於死罪刑之判決，駁回檢
察官及甲○○此部分在第二審之上訴。另撤銷第一審關於乙○○
部分之判決，改判仍論處乙○○因過失致人於死罪刑，已依據卷
內資料，說明其所憑之證據及認定之理由。對於被告等之行為，
如何僅成立刑法第二百七十六條第一項之過失致人於死罪，非檢
察官於起訴後另行主張之同法第一百八十五條第二項前段、第一
項之以他法致生往來危險因而致人於死罪，併已敘明：第一審檢
察官就此部分犯罪事實，原係依刑法第二百七十六條第一項之過
失致人於死罪嫌提起公訴，嗣於審判中雖改稱被告等之此部分行
為，係涉犯同法第一百八十五條第二項前段、第一項之以他法致
生往來危險因而致人於死罪嫌。然而：(1)刑法第一百八十五條之
「以他法」致生往來之危險罪（係採具體危險制），必須該行為
，已造成公眾往來危險之狀態，諸如以競駛、蛇行、佔據道路等
行為，致生往來之危險者，始足當之。若僅於行駛過程中，因一
時之超速、違規超車等行為致肇車禍者，尚難以該罪相繩。檢察
官雖認被告等於案發前有「三次相互超車」行為，並指稱該相互
超車之「競駛」行為，即係「以他法」致生往來之危險。惟被告
等始終否認有多次相互超車之競駛行為，又依當時途經該處之目
擊證人汪志宏所為之證述，尚無從證明被告等有多次相互超車之
行為。另汪志宏雖曾證述「我認為他們有競駛」或「我感覺有在
競速」（見偵字第一一九九六號卷第二十九頁，第一審卷第一八
三頁），但經詰問「在該路段之前，（你）有無看到這兩部車的
行車狀況」時，卻答稱「都沒有」（見第一審卷第一七六頁）。
自不能僅憑汪志宏所稱「我認為」、「我感覺」等個人意見或推
測之詞，據以推論被告等於肇事前有競駛之行為。(2)本件前經送
請台灣省台北縣區車輛行車事故鑑定委員會鑑定結果，雖認：乙
○○、甲○○「兩車『競駛』產生擦撞」。惟經送請台灣省車輛
行車事故覆議鑑定委員會鑑定結果，則認：「乙○○與甲○○兩
車於肇事前是否『相互競駛』，本會無法確認」。嗣再經送請國
立交通大學鑑定結果，亦認：「肇事前甲○○與乙○○是否有『
互相競駛』行為，……尚無法由現有跡證明確認定」。再參酌全
案卷證，僅能證明被告等有超速行駛，及甲○○突然違規從右側
超車時發生車禍，但查無積極事證足資證明被告等有「多次相互
超車」，或相互「競駛」之行為。因認被告等之行為尚與刑法第
一百八十五條第二項前段、第一項之構成要件有間，僅成立同法
第二百七十六條第一項之過失致人於死罪等情綦詳。檢察官上訴
意旨，對於原判決所為前揭論斷，並未依據卷內資料，具體指摘
有何違背法令情形。且查：刑事訴訟法第一百六十一條第一項規
定，檢察官就被告犯罪事實，應負舉證責任，並指出證明之方法
。因此，檢察官對於起訴之犯罪事實，應負提出證據及說服之實
質舉證責任。倘其所提出之證據，不足為被告有罪之積極證明，
或其指出證明之方法，無從說服法院以形成被告有罪之心證，基
於無罪推定之原則，自應為被告無罪判決之諭知（參考本院九十
二年台上字第一二八號判例）。本件關於被告等因車禍肇事，致
被害人死亡部分，第一審檢察官係依刑法第二百七十六條第一項
之過失致人於死罪嫌提起公訴，並於起訴書說明被告等之行為不
成立同法第一百八十五條第二項前段、第一項之以他法致生往來
危險因而致人於死罪，「惟此部分與已起訴之過失致人於死罪嫌
，係屬同一事實，爰不另為不起訴處分」（見起訴書第三頁至第
四頁）。嗣於審判中雖改稱被告等之行為，係涉犯同法第一百八
十五條第二項前段、第一項之以他法致生往來危險因而致人於死
罪嫌，但並未提出任何新事實、新證據，且始終未提出適合於證
明被告等成立刑法第一百八十五條第二項前段、第一項之以他法
致生往來危險因而致人於死罪之積極證據，並說明其證據方法與
待證事實之關係。原審經審理結果，對於卷內訴訟資料，復已逐
一剖析，參互審酌，仍無從獲得被告等之行為成立以他法致生往
來危險因而致人於死罪之心證，因而維持（甲○○部分）及改判
（乙○○部分）論處被告等過失致人於死罪刑，已逐一說明及指
駁，自不能任意指摘為違法。檢察官上訴意旨，仍執陳詞，就原
審取捨證據、認定事實職權之適法行使，及原判決理由已予說明
之事項，持憑己見而為不同之評價，任意指摘為違法，顯與法律
規定得為第三審上訴理由之違法情形，不相適合。其關於此部分
之上訴（即認為應成立刑法第一百八十五條第二項前段、第一項
之罪），違背法律上之程式，應予駁回（按檢察官在第二審言詞
辯論終結前，已就此部分提出爭執，故檢察官得上訴於第三審法
院，併此敘明）。至於對甲○○過失致人於死罪之量刑上訴部分
，按刑事訴訟法第三百七十六條所列各罪之案件，經第二審判決
不得上訴於第三審法院，為該法條所明定。本件關於甲○○過失
致人於死罪部分，原審係維持第一審依刑法第二百七十六條第一
項論處罪刑，核屬刑事訴訟法第三百七十六條第一款之案件，依
上開說明，既經第二審判決，自不得上訴於第三審法院。檢察官
猶對於甲○○過失致人於死罪之量刑問題提起第三審上訴，顯為
法所不許，亦應予駁回。
二、上訴人即被告甲○○對肇事逃逸上訴部分：
甲○○上訴意旨略稱：甲○○就本件肇事致被害人死亡並無過失
責任（過失致人於死部分，詳後述），況於肇事後，尚且停留二
十餘分鐘，堅信自己並無肇事責任後，始離開車禍現場，顯見並
無肇事致人死傷而逃逸之犯罪故意。原審未就甲○○之肇事責任
充分認知，亦未就其有無肇事逃逸之主觀犯意著墨，有判決不載
理由之違法云云（至於其餘上訴意旨，則為對於過失致人於死部
分之指摘）。
惟查：本件原判決綜合全案卷證資料，本於事實審法院之推理作
用，認定甲○○有其事實欄所載之肇事後逃逸犯行，因而維持第
一審論處甲○○駕駛動力交通工具（肇事），致人於死而逃逸罪
刑之判決，駁回甲○○及檢察官此部分在第二審之上訴，已依據
卷內資料，說明其所憑之證據及認定之理由。對於甲○○所為之
辯解，併已敘明：此部分犯罪事實，業據肇事時在場之乙○○、
汪志宏，及肇事後到場之劉宏麟、曾世昌、謝芳源等人證述綦詳
，甲○○亦承認，發生車禍後有短暫停留，隨即離開之事實。其
雖否認肇事後逃逸，辯稱是乙○○及其友人主動要伊離開云云。
然乙○○及其親友劉宏麟、曾世昌、謝芳源等人均否認主動要甲
○○離開，而發生車禍後除致被害人游智信死亡外，乙○○亦有
受傷，依其情形乙○○及其親友劉宏麟、曾世昌、謝芳源等人自
不可能主動要甲○○離開現場，乙○○、劉宏麟、曾世昌、謝芳
源等人亦無權讓甲○○離開現場。況劉宏麟到達現場後，發現甲
○○口氣不善，即電請友人「阿洲」記下甲○○之車號，倘乙○
○及其親友有意讓甲○○離開，何需記下甲○○之車號，留下線
索，以避免甲○○逃逸後，追究無門。甲○○所為前揭辯解，悖
於常理，不足採信。因認甲○○確有駕駛動力交通工具肇事，致
人於死而逃逸之犯行，而以甲○○嗣後否認犯罪，辯稱是乙○○
及其友人主動要伊離開云云，乃飾卸之詞，不可採信等情，已逐
一說明及指駁。甲○○上訴意旨對於原判決所為前揭論斷，並未
依據卷內資料，具體指摘有何違背法令情形。且查：刑法第一百
八十五條之四之肇事致人死傷逃逸罪，其立法目的在於促使駕駛
人於肇事後，能對被害人即時救護，以減少傷亡，維護交通安全
。是該罪之成立祇要行為人有駕駛動力交通工具肇事，致人死傷
而逃逸之事實為已足，至於肇事之過失責任誰屬，則非所問。況
甲○○所犯過失致人於死罪，業經原審判刑確定（見後述）。上
訴意旨所稱：堅信自己並無肇事責任後，始離開車禍現場，不成
立肇事逃逸罪云云。係對於原判決已說明事項及屬原審採證認事
職權之適法行使，持憑己見而為不同之評價，且重為事實之爭辯
，自與法律規定得為第三審上訴理由之違法情形，不相適合。其
上訴違背法律上之程式，應予駁回。又甲○○另對於過失致人於
死上訴部分，係不得上訴於第三審之案件，業經原審以裁定駁回
上訴確定，併此敘明。
據上論結，應依刑事訴訟法第三百九十五條前段，判決如主文。
中    華    民    國  九十八  年    六    月   十八   日
                      最高法院刑事第六庭
                          審判長法官  謝  俊  雄
                                法官  陳  世  雄
                                法官  魏  新  和
                                法官  吳  信  銘
                                法官  徐  文  亮
      本件正本證明與原本無異
                                      書  記  官
中    華    民    國  九十八  年    六    月  二十二  日
                                                      Ｑ


司法院資訊處製作；財團法人民間司法改革基金會備份。
